ACORDAO-COMPLETO-2439298

ACÓRDÃO 13932/2020 ATA 43/2020 - SEGUNDA CÂMARA

VISTO, relatado e discutido este pedido de reexame, interposto por Abdon Salam Khaled Karhawi contra o Acórdão 5687/2020-TCU-Segunda Câmara, por meio do qual este Tribunal considerou ilegal o ato de aposentadoria do recorrente.
ACORDAM os ministros do Tribunal de Contas da União, reunidos em sessão da 2ª Câmara, ante as razões expostas pela relatora, e com fundamento nos arts. 33 e 48 da Lei 8.443/1992, em: 
9.1. conhecer do presente recurso e negar-lhe provimento; 
9.2. dar ciência desta deliberação ao recorrente e à unidade jurisdicionada.

Pedido de reexame interposto contra decisão que considerou ilegal ato de aposentadoria, em virtude do não preenchimento dos requisitos para a inativação em condições especiais.

Segunda Câmara

Fundação Universidade Federal de Mato Grosso.

3. Recorrente: Abdon Salam Khaled Karhawi (CPF XXX.525.228-XX).
3.1. Interessados: Abdon Salam Khaled Karhawi (CPF XXX.525.228-XX), Áurea Cavalcante Santana (CPF XXX.851.981-XX) e Pablo Marcelo Diener Ojeda (CPF XXX.456.681-XX).

13.1. Ministros presentes: Augusto Nardes (na Presidência), Aroldo Cedraz, Raimundo Carreiro e Ana Arraes (Relatora).
13.2. Ministros-Substitutos presentes: Marcos Bemquerer Costa e André Luís de Carvalho.

ACORDAO-COMPLETO-2452192

Acórdão 4027/2021 - Segunda Câmara

ABDON SALAM KHALED KARHAWI

ANA ARRAES

ministro Aroldo Cedraz.

Adoto como relatório a instrução elaborada na Secretaria de Recursos - Serur, que contou com a concordância de diretor daquela unidade técnica e de representante do Ministério Público junto ao TCU - MPTCU (peças 45-47) :
"INTRODUÇÃO
1.	Trata-se de pedido de reexame (peça 25) interposto pelo Sr. Abdon Salam Khaled Karhawi, ex-servidor da Fundação Universidade Federal de Mato Grosso, contra o Acórdão 5687/2020-TCU-Segunda Câmara (peça 9) , que teve como relator o Excelentíssimo Senhor Ministro Aroldo Cedraz.
1.1.	A deliberação recorrida apresenta o seguinte teor:
VISTOS, relatados e discutidos estes autos que cuidam de ato de concessão de aposentadoria a Abdon Salam Khaled Karhawi, Aurea Cavalcante Santana e Pablo Marcelo Diener Ojeda;
ACORDAM os Ministros do Tribunal de Contas da União, reunidos em Sessão da Segunda Câmara, diante das razões expostas pelo Relator, com fundamento nos arts. 71, inciso III, da Constituição Federal; 1º, inciso V, e 39, inciso II, da Lei 8.443/1992 e 260, § 1º, do Regimento Interno, em:
9.1. considerar legais e conceder o registro dos atos de concessão de aposentadoria de Aurea Cavalcante Santana (XXX.851.981-XX) e Pablo Marcelo Diener Ojeda (XXX.456.681-XX) ;
9.2. considerar ilegal o ato de concessão de aposentadoria referente a Abdon Salam Khaled Karhawi (XXX.525.228-XX) , negando-lhe o respectivo registro;
9.3. dispensar o ressarcimento das quantias indevidamente recebidas de boa-fé, consoante o disposto no Enunciado nº 106 da Súmula de Jurisprudência deste Tribunal;
9.4. determinar à Fundação Universidade Federal de Mato Grosso que:
9.4.1. faça cessar, no prazo de 15 (quinze) dias, a contar da ciência desta deliberação, os pagamentos decorrentes do ato considerado ilegal, sujeitando-se a autoridade administrativa omissa à responsabilidade solidária, nos termos do art. 262, caput, do Regimento Interno do TCU;
9.4.2. dê ciência, no prazo de 15 (quinze) dias, a contar da notificação deste acórdão, do inteiro teor da deliberação ao interessado, alertando-o de que o efeito suspensivo proveniente da interposição de eventual recurso perante o TCU não a exime da devolução dos valores percebidos indevidamente após as respectivas notificações, caso o recurso não seja provido;
9.4.3. no prazo de 30 (trinta) dias, a contar da ciência desta deliberação, emita novo ato de concessão de aposentadoria e submeta-o ao Tribunal, após suprimida a irregularidade que ensejou a apreciação pela ilegalidade;
9.4.4. no prazo de 30 (trinta) dias, contados da ciência desta deliberação, envie a esta Corte de Contas documentos comprobatórios de que o interessado está ciente do julgamento deste Tribunal (...) .
HISTÓRICO
O servidor Abdon Salam Khaled Karhawi foi inativado com o seguinte fundamento legal (ato de peça 2) :
'APOS-82 - CF/1988, art. 40, § 4º, inciso III, incluído pela EC 47/2005 c/c Mandado de Injunção, Súmula 33-STF, e Lei 8.213/1991, art. 57 (tempo mínimo contribuição 25 anos) - Aposentadoria voluntária, com tempo mínimo de contribuição de 25 anos, para pessoa cujas atividades sejam exercidas em condições especiais que prejudiquem a saúde ou a integridade física, com proventos integrais calculados pela média das remunerações. Vigência a partir de 6/7/2005.'
2.1. O § 3º do art. 57 da Lei 8.213/1991 exige a comprovação de tempo mínimo de 25 anos do tempo de trabalho permanente, não ocasional nem intermitente, de atividades exercidas em condições especiais que prejudiquem a saúde ou a integridade física.
2.2.	Entendeu-se que existiriam quatro interrupções, o que descaracterizaria por completo o trabalho permanente em condições adversas, sem interrupções, exigido pela norma, conforme destacado abaixo:
	'Categoria do tempo
	Período
	Interrupção

	Militar (artigo 100 da Lei 8.112/1990) 
	30/01/1989 a 01/05/1989
	
	Serviço público civil (Adm. Direta e Indireta) em cargo diferente ao da aposentadoria
	02/05/1989 a 01/01/1990
	sim

	Serviço público civil (Adm. Direta e Indireta) em cargo diferente ao da aposentadoria
	05/03/1992 a 03/05/1992
	sim

	Empresa privada/Outras certificações INSS
	14/05/1992 a 31/10/1996
	sim

	Empresa privada/Outras certificações INSS
	01/02/1999 a 16/11/2009
	sim

	Tempo no cargo em que se deu a aposentadoria
	19/11/2009 a 10/04/2019'
	
2.3.	Ademais, não houve a prova de que, nos períodos supramencionados, o recorrente tenha laborado em condições especiais.
2.4.	Por conseguinte, o ato de aposentadoria do recorrente foi julgado ilegal.
ADMISSIBILIDADE
3.	Reitera-se o exame de admissibilidade contido na peça 26 do SAR/Serur, em que se propôs o conhecimento do recurso interposto, nos termos do artigo 48 da Lei 8.443/1992, c/c os artigos 285 e 286, parágrafo único, do RI/TCU, suspendendo-se os efeitos dos subitens 9.2, 9.4, 9.4.1 e 9.4.3 do Acórdão 5687/2020-TCU-Segunda Câmara. Observa-se que a Excelentíssima Senhora Ministra Ana Arraes, mediante despacho de peça 39, concordou com a análise desta unidade técnica. 
MÉRITO
4. Delimitação
4.1	Constitui objeto do presente recurso definir se os períodos laborados pelo recorrente podem ser considerados como de trabalho em condições especiais, para fins de aposentadoria especial, nos termos do art. 57 da Lei 8.213/1991.
5. Dos requisitos para o deferimento de aposentadoria especial
5.1.	O recorrente aduz que atende ao regramento da Lei 8.213/1991 para o deferimento da aposentadoria especial prevista no art. 57 do referido diploma legal, com base nos seguintes argumentos:
5.2.	Foi concluído, em leitura do caput do Art. 57 e seu §3º da Lei 8.213/91, que a legislação supostamente exigiria 25 (vinte e cinco) de atividades especiais sem interrupção inclusive entre vínculos laborativos distintos, em decorrência do termo 'Trabalho Permanente' previsto no §3º, não podendo, assim, existir hiatos entre uma atividade especial e outra, o que supostamente descaracterizaria o requisito exigido para comprovação de tempo de trabalho em condições especiais. 
5.3.	Claro que a supracitada conclusão não poderia estar mais equivocada, pois chega ser um absurdo cogitar a possibilidade da perda do direito ao benefício especial em razão de interrupção na exposição do segurado à agentes nocivos à saúde entre diferentes vínculos laborais, mesmo tendo este se sujeitado aos efeitos nocivos dos agentes durante mais de 25 (vinte e cinco) anos cumulativamente. 
Análise:
5.4.	Assim dispõe o art. 57 da Lei 8.213/1991:
Art. 57. A aposentadoria especial será devida, uma vez cumprida a carência exigida nesta Lei, ao segurado que tiver trabalhado sujeito a condições especiais que prejudiquem a saúde ou a integridade física, durante 15 (quinze) , 20 (vinte) ou 25 (vinte e cinco) anos, conforme dispuser a lei. (Redação dada pela Lei nº 9.032, de 1995) 
§ 1º A aposentadoria especial, observado o disposto no art. 33 desta Lei, consistirá numa renda mensal equivalente a 100% (cem por cento) do salário-de-benefício.  (Redação dada pela Lei nº 9.032, de 1995) 
§ 2º A data de início do benefício será fixada da mesma forma que a da aposentadoria por idade, conforme o disposto no art. 49.
§ 3º A concessão da aposentadoria especial dependerá de comprovação pelo segurado, perante o Instituto Nacional do Seguro Social-INSS, do tempo de trabalho permanente, não ocasional nem intermitente, em condições especiais que prejudiquem a saúde ou a integridade física, durante o período mínimo fixado. (Redação dada pela Lei nº 9.032, de 1995) 
§ 4º O segurado deverá comprovar, além do tempo de trabalho, exposição aos agentes nocivos químicos, físicos, biológicos ou associação de agentes prejudiciais à saúde ou à integridade física, pelo período equivalente ao exigido para a concessão do benefício. (Redação dada pela Lei nº 9.032, de 1995) 
§ 5º O tempo de trabalho exercido sob condições especiais que sejam ou venham a ser consideradas prejudiciais à saúde ou à integridade física será somado, após a respectiva conversão ao tempo de trabalho exercido em atividade comum, segundo critérios estabelecidos pelo Ministério da Previdência e Assistência Social, para efeito de concessão de qualquer benefício.  (Incluído pela Lei nº 9.032, de 1995) 
§ 6º O benefício previsto neste artigo será financiado com os recursos provenientes da contribuição de que trata o inciso II do art. 22 da Lei no 8.212, de 24 de julho de 1991, cujas alíquotas serão acrescidas de doze, nove ou seis pontos percentuais, conforme a atividade exercida pelo segurado a serviço da empresa permita a concessão de aposentadoria especial após quinze, vinte ou vinte e cinco anos de contribuição, respectivamente.  (Redação dada pela Lei nº 9.732, de 11.12.98)   (Vide Lei nº 9.732, de 11.12.98) 
§ 7º O acréscimo de que trata o parágrafo anterior incide exclusivamente sobre a remuneração do segurado sujeito às condições especiais referidas no caput.  (Incluído pela Lei nº 9.732, de 11.12.98) 
§ 8º Aplica-se o disposto no art. 46 ao segurado aposentado nos termos deste artigo que continuar no exercício de atividade ou operação que o sujeite aos agentes nocivos constantes da relação referida no art. 58 desta Lei.  (Incluído pela Lei nº 9.732, de 11.12.98) 
5.5.	Com a devida vênia, entende-se que a expressão 'tempo de trabalho permanente, não ocasional nem intermitente, em condições especiais', constante do § 3º supracitado, implica na exigência de que, durante a jornada de trabalho diária, não haja intermitência entre trabalho prestado em condições especiais e atividades sem essa condição, mas não resulta na obrigatoriedade de que o labor seja prestado em períodos sem solução de continuidade. 
5.6.	Nesse sentido, traz-se à colação a doutrina de Sérgio Pinto Martins:
 (...) A palavra 'permanente' pode ser interpretada no sentido de que o trabalho em condições nocivas à saúde deve ser diário ou durante toda a jornada de trabalho.
 (...) 
Trabalho não ocasional nem intermitente é aquele em que na jornada de trabalho não houve interrupção ou suspensão do exercício de atividade com exposição aos agentes nocivos, em que não foi exercida, de forma alternada, atividade comum e especial. Se o EPI eliminar ou neutralizar o agente nocivo, não fará jus o trabalhador à aposentadoria especial, pois o contato com o elemento químico, físico, biológico ou associação de agentes fica afastado. O empregado não estará exposto aos referidos agentes, nem haverá prejuízo a sua saúde ou integridade física (in Direito da Seguridade Social, 25ª ed., São Paulo: Atlas, 2008, p. 360) .
5.7.	Posta assim a questão, entende-se que não há ilegalidade na contagem de períodos de trabalho não contínuos em que o recorrente tenha trabalhado em condições especiais.
5.8.	No entanto, outro argumento que motivou o julgamento pela ilegalidade desta concessão de aposentadoria foi o fato de que o recorrente não comprovou o labor em condições especiais. Acrescente-se que, em seu recurso, o interessado também não fez prova robusta de trabalho nessas condições. 
5.9.	Destarte vem à balha a doutrina de Sérgio Pinto Martins:
A aposentadoria especial é devida ao segurado que tenha trabalhado durante 15, 20 ou 25 anos, conforme o caso, em condições descritas pela lei como prejudiciais à saúde ou à integridade física do trabalhador. O segurado deverá fazer prova de trabalho nessas condições (grifos acrescidos) (o.c., p. 359) .
5.10. Assim, é perfeitamente aplicável ao caso o apotegma allegare nihil et allegatum non probare paria sunt  (nada alegar e alegar e não provar, em Direito, querem dizer a mesma coisa) . Nesse sentido, vem à baila a doutrina de Mario Schiavi: 
Diante da importância da prova para o processo, Carnelutti chegou a afirmar que as provas são o coração do processo, pois é por meio delas que se definirá o destino da relação jurídica processual (in Manual de Direito Processual do Trabalho, 4. Ed., São Paulo: LTr, 2011, p. 560) . 
5.11. Observa-se que, neste estádio processual, não cabe a realização de diligência para que se tragam as provas de que o recorrente tenha, efetivamente, trabalhado em condições especiais, eis que assim dispõe o Manual de Recursos" deste Tribunal, aprovado pela Portaria TCU 35/2014: 
O recorrente deve trazer todos os elementos que julgue necessários para sua defesa na instância recursal. Não serão deferidos pedidos para que o Tribunal adote diligências para produção de provas que deveriam ser apresentadas pelo próprio responsável ou interessado.
5.12. Ex positis, opina-se pela rejeição dos argumentos apresentados pelo recorrente. 
CONCLUSÃO 
6. 	Diante do exposto, conclui-se que se deve negar provimento ao presente pedido de reexame, uma vez que o recorrente não trouxe aos autos prova robusta de que tenha, efetivamente, trabalhado em condições especiais durante 25 anos, ainda que com solução de continuidade entre os períodos de labor. 
PROPOSTA DE ENCAMINHAMENTO 
7. 	Diante do exposto, com base no art. 48 da Lei n. 8.443/92, submete-se o presente processo à consideração superior, propondo-se a adoção das seguintes medidas: 
a) conhecer do presente pedido de reexame, para, no mérito, negar-lhe provimento; 
b) cientificar o recorrente e os demais interessados do acórdão que vier a ser prolatado, ressaltando-se que o relatório e o voto que o acompanharem podem ser consultados no endereço www.tcu.gov.br/acordaos, no dia seguinte ao de sua oficialização." (destaques da instrução) 
	É o relatório.

Miriam Lourenço de Oliveira (OAB/MT 10363-A) e outros representando o recorrente.

Procurador Júlio Marcelo de Oliveira.

PEDIDO DE REEXAME CONTRA DELIBERAÇÃO QUE CONSIDEROU ILEGAL ATO DE APOSENTADORIA POR NÃO CUMPRIMENTO DE TEMPO MÍNIMO DE 25 ANOS DE ATIVIDADES EXERCIDAS EM CONDIÇÕES ESPECIAIS. AUSÊNCIA DE APRESENTAÇÃO DE PROVA NO RECURSO DO LABOR NESSAS CONDIÇÕES. CONHECIMENTO. NEGATIVA DE PROVIMENTO.

APOSENTADORIA (APOS)

Secretaria de Recursos - Serur.

Considerando o atendimento dos requisitos de admissibilidade, cabe ratificar o despacho que conheceu do pedido de reexame interposto por Abdon Salam Khaled Karhawi contra o Acórdão 5687/2020-TCU-Segunda Câmara, de relatoria do ministro Aroldo Cedraz, por meio do qual este Tribunal, entre outras medidas, considerou ilegal o ato de aposentadoria do recorrente expedido pela Fundação Universidade Federal de Mato Grosso - UFMT.
2.	A ilegalidade decorreu da existência de interrupções no tempo de trabalho em atividades suspostamente exercidas em condições especiais prejudiciais à saúde ou à integridade física e da ausência de prova do trabalho nessas condições.
3.	No recurso, o interessado alegou, em essência, que seria "absurda" a perda do direito ao benefício especial em virtude de interrupção na exposição do segurado a agentes nocivos à saúde entre diferentes vínculos laborais, pois se sujeitou a esses efeitos durante mais de 25 anos cumulativamente, no exercício dos cargos a seguir relacionados: 
	Empregador
	Cargo
	Período 

	Exército Brasileiro
	2º Tenente
	30/01/1989 a 29/01/1990*

	Secretaria Municipal de Saúde de Cuiabá
	Médico
	02/05/1989 a 1º/01/1990
05/03/1992 a 03/05/1992

	Casa de Saúde Santa Marcelina
	Médico
	14/05/1992 a 31/10/1996

	Editora e Distribuidora Educacional S/A
	Professor
	1º/02/1999 a 16/11/2009

	Fundação Universidade Federal de Mato Grosso
	Médico**
	19/11/2009 a 10/04/2019

*De acordo com o ato a peça 2, esse tempo foi averbado até 1º/5/1989, provavelmente em função da data de admissão no cargo seguinte (2/5/1989) 
** Conforme a mesma peça, o inativo exerceu o cargo de professor do magistério superior na UFMT
4.	Os pareceres foram uniformes pela negativa de provimento ao pedido de reexame.
5.	No caso, a aposentadoria do ex-servidor ocorreu com fundamento nas disposições do art. 40, § 4º, inciso III, da Constituição de 1988 (incluído pela Emenda Constitucional 47/2005) e do art. 57 da Lei 8.213/1991.
6.	Certamente, com base no deliberado pelo Supremo Tribunal Federal em mandados de injunção e em sua Súmula Vinculante 33, em face da omissão legislativa na edição da lei complementar específica requerida pelo citado dispositivo constitucional, valem, para as aposentadorias estatutárias especiais deferidas com base nesse fundamento, os mesmos critérios para as aposentações especiais do Regime Geral de Previdência Social (art. 57 da Lei 8.213/1991) .
7.	Neste processo, a Secretaria de Recursos - Serur demonstrou que a expressão "tempo de trabalho permanente, não ocasional nem intermitente, em condições especiais", constante do § 3º do mencionado art. 57, apesar de implicar a exigência de que, durante a jornada de trabalho diária, não haja intermitência entre serviço prestado em condições especiais e atividades sem essas condições, não deve resultar na obrigatoriedade de que o labor se refira a períodos sem solução de continuidade, consoante as lições de Sérgio Pinto Martins colacionadas pelo recorrente.
8.	Para melhor compreensão, reproduzo os seguintes trechos da obra citada expostos na instrução da unidade técnica:
"Trabalho não ocasional nem intermitente é aquele em que na jornada de trabalho não houve interrupção ou suspensão do exercício de atividade com exposição aos agentes nocivos, em que não foi exercida, de forma alternada, atividade comum e especial." (in Direito da Seguridade Social, 25ª ed., São Paulo: Atlas, 2008, p. 360) .
9.	Assim, a unidade técnica aventou a possibilidade de afastar um dos motivos para a ilegalidade do ato. De qualquer sorte, apontou que a outra motivação permanece inalterada, porquanto não houve a apresentação no recurso de prova de que o recorrente tenha laborado em condições especiais pelo tempo mínimo de 25 anos, na forma requerida pelo art. 57, § 4º, da Lei 8.213/1991.
10.	Sobre o assunto, é relevante observar que a jurisprudência deste Tribunal até admite a contagem de tempo de serviço público prestado sob condições de risco, perigosas ou insalubres sem prova quando se trata de cargo cujas atribuições, presumivelmente, envolvam risco para a higidez física do profissional, como, por exemplo, os cargos de Médico, Odontólogo e Enfermeiro. 
11.	No entanto, para ocupantes de outros cargos, em especial aqueles de natureza administrativa, o TCU considera indispensável a apresentação de documentos que efetivamente comprovem a existência de risco à integridade física do servidor ou a presença de agentes nocivos à sua saúde no local de trabalho (Acórdãos 3.106/2016 e 8.583/2020 - 1ª Câmara, de relatoria do ministro Bruno Dantas e Vital do Rêgo, respectivamente, a título ilustrativo) .
12.	Destarte, conclui-se, de fato, pela impossibilidade de dar provimento ao pedido de reexame, tendo em vista que:
	a) o recorrente exerceu outros cargos além do de médico, para os quais não foram comprovadas as condições especiais exigidas para a inativação com o fundamento utilizado; e 
	b) o tempo levado em conta para a aposentadoria totalizou 25 anos, 9 meses e 6 dias, computados os tempos de serviço desses outros cargos, inclusive o de Professor do magistério superior exercido na UFMT por 9 anos, 4 meses e 25 dias (peça 2, p. 4) .
	Ante o exposto, acolho os fundamentos da instrução como razões de decidir e voto por que este Colegiado aprove a minuta de acórdão que submeto à sua consideração.
TCU, Sala das Sessões Ministro Luciano Brandão Alves de Souza, em 1 de dezembro de 2020.
ANA ARRAES 
Relatora